【裁判字號】    95,台上,7215
【裁判日期】    951228
【裁判案由】    誣告
【裁判全文】
最高法院刑事判決            九十五年度台上字第七二一五號
上  訴  人  甲○○
上列上訴人因誣告案件，不服台灣高等法院台中分院中華民國九
十三年三月二十四日第二審判決（九十二年度上訴字第二三七九
號，起訴案號：台灣彰化地方法院檢察署九十二年度偵字第九五
五號），提起上訴，本院判決如下：
    主  文
原判決撤銷，發回台灣高等法院台中分院。
    理  由
本件原判決認定上訴人甲○○係坐落在彰化縣溪州鄉○○段溪州
小段五三一之五、五三二地號土地之所有權人，而上開土地之使
用分區類別係屬特定農業區之農牧用地，為非都市土地，非經主
管機關許可不得擅自採取砂石，從事任何開發計劃，係屬管制使
用之土地。乃上訴人明知有共同犯意聯絡之鄭奎言欲在上開土地
開採砂石販售，即利用蔡博明、廖美雪夫婦欲租用其所有上開土
地經營養鴨場，亟需整地並挖掘水池之機會，於民國九十一年四
月二十二日，在彰化縣員林鎮陳忠孝代書事務所，與廖美雪簽訂
土地租賃契約，約定租期三年（自九十一年四月二十二日起至九
十四年四月二十一日止）、租金每月新台幣（下同）五千元，上
訴人並找來鄭奎言及不知情之黃水木擔任租賃契約之連帶保證人
，嗣即將上開土地以二百萬元之代價，交予鄭奎言使用開挖採取
砂石，而違反土地管制分區使用（上訴人涉嫌違反區域計畫法案
件，業經另案判決無罪確定）。上訴人嗣為規避違反區域計畫法
之行政處分及刑責，竟基於使廖美雪、蔡博明、鄭奎言三人受刑
事處分之意圖，於九十一年五月十三日，向彰化縣警察局北斗分
局報案，稱上開土地遭廖美雪、蔡博明及鄭奎言三人共同盜取
砂石，數量約二萬九千七百五十立方公尺等不實事項，指廖美雪
、蔡博明、鄭奎言三人涉犯竊盜罪嫌等情。因而維持第一審論處
上訴人意圖他人受刑事處分，向該管公務員誣告罪刑之判決，駁
回上訴人在第二審之上訴，固非無見。
惟查：(一)、有罪之判決書，對被告有利之證據不採納者，應說明
其理由，為刑事訴訟法第三百十條第二款所明定。故有罪判決書
對於被告有利之證據，如不加採納，必須說明其不予採納之理由
，否則即難謂無判決不備理由之違誤。是事實審法院應於審判期
日就被告否認犯罪所為有利之辯解事項與證據，予以調查，而於
有罪判決理由內詳加論列，否則率行判決，即屬於法有違。原判
決認定上訴人將上開土地以二百萬元之代價，交予鄭奎言使用開
挖採取砂石等情，為上訴人所否認，辯稱：伊在前揭土地上種有
水蜜桃，伊收受鄭奎言交付之二百萬元，其中十八萬元係租金，
一百八十二萬元係地上補償費等語。而證人謝戊螢於警詢中供稱
：伊土地位於上訴人土地東側，上訴人在其土地上種水蜜桃已四
年多，九十一年四月間有十多人在整理水蜜桃樹（偵查卷第三十
二頁）等情；溪州鄉農會九十二年十月二十三日溪鄉農信字第三
六四六號函，所附之該農會徵信報告書、不動產放款值調查報告
表，內載上訴人所有之前揭第五三一之五號土地有種植水蜜桃…
…（原判決第八頁第一至四行）等情；證人即辦理本件土地租賃
契約之代書陳忠孝於第一審審理中證稱：契約簽訂之後，上訴人
和鄭奎言有對伊說還要再簽立本票，當時伊也覺得很奇怪為什麼
要簽本票，伊有問上訴人，上訴人有對伊說那是地上物補償……
（原判決第五頁第九至十一行）等情，上訴人、謝戊螢、陳忠孝
上開辯解供述各情，及溪州鄉農會徵信報告書、不動產放款值調
查報告表所載上情等，是否俱屬事實？苟上訴人、謝戊螢、陳忠
孝上開辯解供述各情，及溪州鄉農會徵信報告書、不動產放款值
調查報告表所載上情等俱屬事實，其何以不能為有利上訴人之論
斷？原審就上情未詳予調查釐清論述說明，遽行判決，尚嫌速斷
，難昭折服。(二)、被害人乃被告以外之人，本質上屬於證人，其
陳述被害經過，亦應依人證之法定偵查、審判程序具結，方得作
為證據。原判決認定上訴人有前揭犯行，係依憑被害人鄭奎言、
蔡博明、廖美雪於檢察官偵查中不利上訴人之指訴，為其主要論
據之一。然稽諸被害人鄭奎言、蔡博明、廖美雪於檢察官偵查陳
述其被害等相關經過，俱未經具結（偵查卷第九十三至九十四頁
）。乃原判決逕採被害人鄭奎言、蔡博明、廖美雪於檢察官偵查
中供述各情，為認定上訴人有前揭犯行之主要證據，尚有未合。
(三)、依法應於審判期日調查之證據雖已調查，而其內容未明瞭者
，即與未經調查無異，如遽行判決，仍屬應於審判期日調查之證
據而未予調查，尚不得遽對被告為有利或不利之認定。又刑法上
誣告罪之成立，以意圖他人受刑事或懲戒處分，且明知所訴虛偽
為其構成要件。上訴人否認有何誣告犯行，而鄭奎言於第一審審
理中供稱：伊與上訴人在蔡博明家中達成共識就是伊幫上訴人整
地，上訴人向伊收二百萬元（原判決第四頁第十二至十三行）；
於警詢中供稱：伊想上訴人是認為伊挖得太深，賺了太多錢，他
不划算……（偵查卷第二十五頁背面）等語。鄭奎言就與上訴人
約定如何整地之內容，所為供述是否不盡明確，即鄭奎言交付二
百萬元與上訴人，其中是否包括有砍除水蜜桃樹之補償費？雙方
究竟有無約定如何挖掘鴨池？有無約定挖掘鴨池產生之砂石如何
處理等情，俱與上訴人是否確有誣告之犯行攸關，自應詳予調查
釐清論述說明。乃原審就上情未詳予調查釐清論述說明，逕認上
訴人有前揭誣告犯行，其查證未盡且理由欠備，遽行判決，尚有
未洽。上訴意旨指摘原判決不當，尚非全無理由。按第三審法院
應以第二審判決所確認之事實為判決基礎，刑事訴訟法第三百九
十四條第一項前段定有明文。原判決上述之違背法令，影響於事
實之確定，本院無可據以為裁判，應將原判決撤銷，發回原審法
院更為審判。
據上論結，應依刑事訴訟法第三百九十七條、第四百零一條，判
決如主文。
中    華    民    國  九十五  年   十二   月  二十八  日
                      最高法院刑事第一庭
                          審判長法官  董  明  霈
                                法官  林  茂  雄
                                法官  張  祺  祥
                                法官  呂  永  福
                                法官  吳  信  銘
      本件正本證明與原本無異
                                      書  記  官

中    華    民    國  九十六  年    一    月    五    日
                                                Ａ


司法院資訊處製作；財團法人民間司法改革基金會備份。
